臺灣新北地方法院民事判決　110年度訴字第238號
原　　　告　台新國際商業銀行股份有限公司


法定代理人　尚瑞強　


訴訟代理人　廖克修　
　　　　　　游芳瑜律師
　　　　　　黃照峯律師
複　代理人　戴振文　

被　　　告　白振希　
　　　　　　林玉枝　

　　　　　　白雅文　

上列當事人間請求撤銷遺產分割登記事件，本院於中華民國110
年10月7日言詞辯論終結，判決如下：
    主      文
原告之訴駁回。
訴訟費用由原告負擔。
    事實及理由
壹、程序方面：
    被告白振希、林玉枝、白雅文經合法通知，未於最後言詞辯
    論期日到場，核無民事訴訟法第386 條所列各款情形，爰依
    原告之聲請，由其一造辯論而為判決。
貳、實體方面：
一、原告主張：本件被告白振希積欠原告債務未償，截至目前為
    止，尚積欠原告新臺幣（下同）585,157 元。經調取被告白
    振希之資料，發現被告白振希之被繼承人白學智遺有坐落新
    北市○○區○○段000 地號土地（應有部分217/10000 ）、
    其上同段6882建號建物（應有部分1/1 ）（以下合稱系爭房
    地），及另有未知之遺產。而被告白振希為被繼承人白學智
    之繼承人之一，且並未對被繼承人白學智聲明拋棄繼承，故
    被告白振希自被繼承人白學智死亡時即承受被繼承人白學智
    財產上之一切權利、義務，而被告白振希不為繼承之登記，
    其處分行為係以財產為標的且屬無償行為，並使其陷於無資
    力而有害債權人即原告之權利，系爭房地於繼承開始後，被
    告白振希尚積欠原告款項未清償，而該分割繼承時點登記日
    期為民國104 年2 月11日，被告白振希對原告已負應清償之
    債務，難信被告白振希於分割時點不知債務存在，有害及債
    權人權利故意，故原告依民法第244 條第1 項行使撤銷權，
    撤銷系爭房地於被告間協議分割被繼承人白學智遺產之行為
    。原告並依民法第244 條第4 項請求被告林玉枝塗銷就系爭
    房地於104 年2 月11日之分割繼承登記等語。
    並聲明：㈠被告間就被繼承人白學智所遺系爭房地於104 年
    1 月11日所為之遺產分割協議之債權行為及被告林玉枝就前
    述之遺產分割協議，於104 年2 月11日所為之分割繼承登記
    之物權行為均應予撤銷。㈡被告林玉枝應將被繼承人白學智
    所遺系爭房地，於登記日期104 年2 月11日之分割繼承登記
    予以塗銷。
二、被告未於言詞辯論期日到場，亦未提出書狀作何聲明或陳述
    。
三、得心證之理由：
  ㈠按民法第244 條之撤銷權，自債權人知有撤銷原因時起，1
    年間不行使，或自行為時起，經過10年而消滅，民法第245
    條定有明文。查系爭房地係於104 年2 月11日以分割繼承為
    登記原因，移轉登記於被告林玉枝名下，此有新北市三重地
    政事務所110 年3 月16日新北重地籍字第1106093918號函附
    104 重登字第027970號土地登記申請書相關資料即土地登記
    申請書、遺產分割協議書、繼承系統表、除戶謄本、戶籍謄
    本暨個人戶籍資料查詢結果、印鑑證明、遺產稅免稅證明書
    、被繼承人所有權狀遺失切結書、權狀作廢公告清冊等件在
    卷可參（見本院卷第53頁至第72頁）。而原告係於109 年8
    月26日申領系爭房地之建物謄本始知悉上情，有中華電信股
    份有限公司數據通信分公司110 年3 月22日函暨附件、110
    年4 月29日函暨附件、關貿網路股份有限公司110 年3 月31
    日函覆在卷可參（見本院卷第73頁至第75頁、第87頁、第24
    3 頁至第252 頁），則原告主張其於知悉後1 年內之110 年
    1 月8 日即提起本件訴訟，亦有原告民事起訴狀上之本院收
    狀日期戳章可佐（見本院卷第11頁），則原告提起本訴，顯
    未逾上開規定之1 年除斥期間，合先敘明。
  ㈡原告主張被繼承人白學智原為系爭房地之所有人，嗣被繼承
    人白學智於104 年1 月11日死亡，遺產有系爭房地及其他遺
    產，其繼承人有配偶即被告林玉枝、子女即被告白振希、白
    雅文，上開繼承人均未拋棄繼承，並協議系爭房地均由被告
    林玉枝繼承，並於104 年2 月11日為登記。而被告白振希積
    欠原告585,157 元，原告就上開債權執有臺灣士林地方法院
    107 年度司促字第5101號支付命令暨確定證明書；被告白振
    希名下財產不足資清償上開債務等情，有債權催收帳卡查詢
    結果、支付命令暨確定證明書、系爭房地登記謄本暨異動索
    引、土地登記申請書、遺產分割協議書、繼承系統表、除戶
    謄本、戶籍謄本暨個人戶籍資料查詢結果、印鑑證明、遺產
    稅免稅清單、被告白振希108 年度綜合所得稅各類所得資料
    清單、全國財產稅總歸戶財產查詢清單、本院民事紀錄科查
    詢表、遺產稅核定通知書、被告白振希之稅務電子閘門財產
    所得調件明細表在卷可參（見本院卷第17頁至第22頁、第55
    頁至第70頁、第83頁至第85頁、第99頁、第103 頁至第221
    頁、第231 頁至第232 頁，證件存置袋），且被告對於原告
    主張之事實，已於相當時期受合法之通知，未於言詞辯論期
    日到場，亦未提出書狀為爭執，依民事訴訟法第280 條第3
    項準用同條第1 項之規定，應視同被告自認上開事實，堪信
    原告之主張為真實。
  ㈢惟按債務人應以全部財產對其債務之履行負其責任，故債務
    人因其行為減少責任財產致害及債權者，債權人為保全債權
    ，依民法第244 條之規定，固得聲請法院撤銷之。然債權人
    得依民法第244 條規定行使撤銷權者，以債務人所為非以其
    人格上之法益為基礎之財產上之行為為限，若單純係財產利
    益之拒絕，如贈與要約之拒絕，第三人承擔債務之拒絕，繼
    承或遺贈之拋棄，不許債權人撤銷之（最高法院69年度臺上
    字第1271號判決意旨、最高法院73年度第2 次民事庭會議決
    議㈠參照）；此乃因債權人貸予款項時所評估者，應係債務
    人本身之資力，通常不會就債務人之被繼承人資力併予評估
    ，故債權人自應以債務人個人之財產為其信賴之基礎，其對
    債務人之被繼承人之期待，難認有保護之必要。是依上開說
    明，撤銷權行使之目的，在於保全債務人原有之債權清償力
    ，非在於增加其清償力，故債務人拒絕財產利益取得之行為
    ，自不得為撤銷權之標的。且自繼承之全部拋棄，債權人尚
    且不得依民法第244 條之規定行使撤銷權等情以觀，舉重以
    明輕，繼承人基於身分關係所為之遺產分割協議，亦當不容
    債權人依該規定行使撤銷權。復按民法第244 條所規定之撤
    銷訴權，僅得訴請撤銷債務人之行為，倘債務人之行為與他
    人共同為之，亦僅該債務人之行為得單獨而分離者，始得訴
    請撤銷（最高法院82年度臺上字第1355號判決意旨參照），
    而依民法第1151條規定，繼承人有數人時，在分割遺產前，
    各繼承人對於遺產全部為公同共有，故多數繼承人間之遺產
    分割協議，本質上係繼承人間基於繼承人身分，就繼承之遺
    產如何分配所為之協議，其內容需經繼承人全體同意，為多
    數繼承人之共同行為，非僅單一債務人之無償贈與行為，尤
    難認債權人得依民法第244 條第1 項之規定行使撤銷權。
  ㈣本件被繼承人白學智之繼承人為被告3 人，是被告白振希與
    其餘被告就系爭房地協議分割，而放棄取得系爭房地，乃基
    於人格法益之基礎所為財產利益之拒絕，且非單一債務人之
    無償贈與行為，依前揭說明，應不許債權人依民法第244 條
    第1 項規定行使撤銷權，是本件原告主張依民法第244 條第
    1 項規定，請求撤銷被告間於104 年2 月9 日就系爭房地所
    為系爭分割協議之債權行為，與104 年2 月11日就系爭房地
    所為系爭分割協議之物權行為，尚難准許，其併依同條第4
    項規定，請求被告林玉枝於104 年2 月11日申請就系爭房地
    以分割繼承為原因所為之登記予以塗銷，亦隨之失所依據，
    而無從准許。
  ㈤從而，原告依民法第244 條第1 項、第4 項規定提起本件訴
    訟，為其訴之聲明之請求，為無理由，應予駁回。
  ㈥本件事證已臻明確，卷內其餘未經援用之證據，及兩造其餘
    之攻擊防禦方法與舉證，核與判決結果不生影響，爰不一一
    論述，併此敘明。
四、訴訟費用負擔之依據：民事訴訟法第78條。
中    華    民    國   110    年    10    月    28    日
                    民事第七庭      法  官  謝宜雯
以上正本係照原本作成。
如對本判決上訴，須於判決送達後20日內向本院提出上訴狀。如
委任律師提起上訴者，應一併繳納上訴審裁判費。
中    華    民    國   110    年    10    月    28    日
                                    書記官  劉德玉